【裁判字號】    95,上訴,3539
【裁判日期】    951206
【裁判案由】    偽造文書等
【裁判全文】
臺灣高等法院刑事判決                95年度上訴字第3539號
上  訴  人
即  被  告  癸○○原名楊孝虎.
選任辯護人  林詮勝律師
上列上訴人因偽造文書等案件，不服臺灣臺北地方法院95年度訴
字第767號，中華民國95年8月18日第一審判決（起訴案號：臺灣
臺北地方法院檢察署94年度偵字第17253號），提起上訴，本院
判決如下：
    主  文
上訴駁回。
癸○○緩刑伍年。
    事  實
一、癸○○（原名楊孝虎）係位於臺北縣汐止市○○○路201號
    之臺北縣立秀峰高中退休教師，其因財務狀況困窘，為籌措
    財源，竟基於意圖為自己不法之所有及行使偽造準私文書之
    概括犯意，先後於民國88年6月間及90年1月間，分別邀集如
    附表一至四所示等人分別參加其自任會首之互助會，共計四
    會（各會會期、會金、會員人數及投標方式詳如附表一至四
    所示，以下簡稱白、藍、紅、綠會），未經如附表一至四所
    示之人之同意，先後於前揭互助會尚未結束前之如附表一至
    四所示之開標時間內，在臺北縣立秀峰高中教師辦公室內，
    分別冒用如附表一至四所示會單所載名義人之名義，連續將
    如附表一至四所示之會次，以經會員協議之新臺幣（下同）
    1000元之金額作為競標利息，並分別偽造如附表一至四所示
    會單所載名義人之署押各一枚於該次標單（惟並未記載「標
    單」二字，亦未記載金額）上參與抽籤而得標，並提示與其
    他到場之會員而行使之，足以生損害於被冒名者及前揭互助
    會之其他活會會員，並影響各互助會會員間之信用評估及依
    約如期標得會款之利益，另向當次活會會員收取會款，使不
    知情之活會會員數人均陷於錯誤，不知係冒標而誤認得標人
    將遵期繳交會款，其等亦可順利取得得標款項，而陸續如數
    繳交會款予癸○○（得標日期、標息及各次詐得會款詳如附
    表一至四）。迨至93年8月間因其宣布停標，經會員核對各
    該合會之得標情形，始知上情。
二、案經丑○○、辰○○、己○○、丙○○、壬○○、戊○○、
    乙○○、子○○、丁○○、寅○○、辛○○、賀台齡、卯○○（起訴書誤載為慕容娟）訴由臺灣臺北地方法院檢察署檢
    察官偵查起訴。
    理  由
壹、程序方面：
    本件認定事實所引用之本件卷內所有卷證資料（包含人證與
    文書證據、物證等證據），並無證據證明係公務員違背法定
    程序所取得，且被告及其辯護人於審判期日對本院提示之卷
    證陳明沒意見等語，且卷內之文書證據，亦無刑事訴訟法第
    159條之4之顯有不可信之情況與不得作為證據之情形，從而
    ，依刑事訴訟法第159條至159條之5之規定，本件認定事實
    所引用之本件卷證所有證據（包含人證與文書證據、物證等
    證據），均有證據能力，合先敘明。
貳、實體方面：
一、上揭事實，業據被告癸○○於原審及本院審理中坦承不諱，
    核與證人即會員丑○○、辰○○、己○○、庚○○、丙○○
    、甲○○、壬○○、戊○○、乙○○、子○○、丁○○、寅
    ○○、辛○○、賀台齡及卯○○分別於警詢、偵查及原審審
    理中證述情節，大致相符。此外，並有上開互助會會單各一
    份及被告癸○○出具之紅綠組互助會會款收受移交協議書在
    卷可稽，足認被告癸○○之上開自白與事實相符，自足採為
    認定事實之基礎。本件事證明確，被告之犯行，洵堪認定。
二、新舊法比較適用：
(一)按94年1月7日修正公布，95年7月1日施行之修正後刑法第2
    條第1項規定：「行為後法律有變更者，適用行為時之法律
    。但行為後之法律有利於行為人者，適用最有利於行為人之
    法律。」。
(二)又刑法第55條牽連犯之規定，業於94年2月2日修正公布刪除
    ，並自95年7月1日施行。本件被告所犯行使偽造準私文書罪
    及詐欺取財罪間具有牽連犯之關係，依修正前即被告行為時
    之規定，應從一重之行使偽造準私文書罪處斷；依修正後之
    刑法既已刪除牽連犯之規定，則所犯上述各罪應依數罪併罰
    之規定分論併罰。比較新舊法之規定，修正後之規定並非較
    有利於被告，依刑法第2條第1項之規定，自應適用被告行為
    時之法律，即適用修正前刑法第55條牽連犯之規定。
(三)另有關連續犯之規定，因新法業已刪除連續犯之規定，此刪
    除雖非犯罪構成要件之變更，但顯已影響行為人之法律效果
    ，自屬法律有變更，依新法第2條第1項規定，比較新、舊法
    結果，仍應適用較有利於被告之行為時法即舊法論以連續犯
    （最高法院95年度第8次刑事庭會議決議參照）。
(四)經綜合被告本件全部罪刑之結果而為比較，被告行為後之刑
    法並不較有利於被告，本件應適用被告行為時刑法之規定論
    處。至緩刑之宣告，依最高法院95年第8次刑事庭會議決議
    則應適用新法第74條之規定。
三、按民間互助會中之已得標會員，依據其與會首間之契約，無
    論何人得標，均有按期繳交會款之義務，故會首藉他人名義
    實由己參加該互助會並得標，其詐欺所得之款，應僅限於未
    得標會員繳納之會款。查本件互助會之標單於以抽籤方式決
    定得標之際，僅須記載姓名，並依約定之標息得標，第三人
    僅憑標單之內容觀之，尚不能明瞭其用意何在，須依該互助
    會之約定始足以表示標取會款之利息，該姓名係標取會款之
    會員，而足以表示參與競標互助會會款之一定用意之證明，
    而屬刑法第220條第1項以文書論之文書。是核被告癸○○所
    為，係犯刑法第216條行使同法第220條第1項、第210條之行
    使偽造準私文書罪及第339條第1項之詐欺取財罪。被告偽造
    被冒標者之署押，乃偽造準私文書之階段行為；偽造標單後
    進而持以行使參與投標，其偽造之低度行為應為行使之高度
    行為所吸收，均不另論罪。被告每次詐欺行為，同時向多數
    活會會員及被冒標之實際會員詐取會款，係一行為觸犯數個
    相同之詐欺罪名，為同種想像競合犯，應依刑法第55條規定
    ，從一重處斷。被告先後多次行使偽造準私文書及多次詐欺
    取財之犯行，時間緊接，觸犯犯罪構成要件相同，顯係基於
    概括犯意反覆為之，均為連續犯，各應依刑法第56條規定，
    論以一罪，並依法加重其刑。被告行使偽造準私文書以詐欺
    會款，其所犯行使偽造準私文書與詐欺取財犯行間，有方法
    、結果之牽連關係，為牽連犯，應依刑法第55條規定，從較
    重之行使偽造準私文書罪名處斷。至公訴人認被告偽造標單
    之行為係犯刑法第210條偽造私文書罪，尚有未洽，應予補
    正。
四、原審本同上見解，因依被告行為後刑法第2條第1項、第220
    條第1項、第210條、第216條、第339條第1項，被告行為時
    刑法第56條、第55條，被告行為時罰金罰鍰提高標準條例第
    1條前段各規定，於審酌被告之品行、犯罪動機、目的、手
    段、生活狀況、智識程度、被害人受詐欺之金額、犯罪所生
    之損害及犯罪後尚能坦承犯行等一切情狀，量處有期徒刑1
    年，並以被告於如附表一至四所示之時間所填載之標單，雖
    為供犯罪所用之物，惟於行使後均已丟棄滅失，業據其供明
    在卷，爰均不另為沒收之諭知。核其認事用法，俱無違誤，
    量刑亦甚允洽。被告上訴意旨，指摘原判決量刑過重，為無
    理由，應予駁回。
五、公訴意旨另以：被告癸○○明知陳愛華、楊孝申並未參與如
    附表一至四所示之互助會，且未經陳愛華及楊孝申之同意或
    授權，即擅自將渠等之姓名填載在其所籌組之各該互助會會
    單上，使其他會員誤認渠等確有參與該互助會（各會所參與
    之名義人及會次詳如附表五所示），旋未經陳愛華及楊孝申
    之同意或授權，在標單上偽造陳愛華及楊孝申之署押，書寫
    不詳金額之標息後，持以行使參加競標而得標，使其他活會
    會員陷於錯誤而支付會款，足以生損害於陳愛華及楊孝申，
    而以上開二人之名義偽標得如附表五所示之會；復於前揭時
    地，在標單上以不詳姓名會員之名義偽造該等會員之署押，
    書寫不詳標息，持以行使參加競標如附表五所示之白會，得
    標後使其他活會會員陷於錯誤而支付會款，足以生損害於被
    冒標之活會會員，而冒標得如附表五所示白會之一會，因認
    被告此部分亦涉有刑法第216條、第210條之行使偽造私文書
    罪及同法第339條第1項之詐欺取財罪嫌云云。按犯罪事實應
    依證據認定之，無證據不得認定犯罪事實；又不能證明被告
    犯罪者，應諭知無罪之判決；刑事訴訟法第154條第2項、第
    301條第1項分別定有明文。公訴人認被告涉犯此部分犯行，
    無非係以被害人丑○○、辰○○、己○○、庚○○、丙○○
    、甲○○、壬○○、戊○○、乙○○、子○○、丁○○、寅
    ○○、辛○○、賀台齡及卯○○於警詢及偵查中證述在卷，
    並有互助會單影本四份及互助會會員得標明細、清償方案說
    明、借據、債務分配明細表、協議承諾書、委託書等影本在
    卷可稽為其主要論據。惟訊據被告矢口否認上情，並辯稱：
    伊係經楊孝申及陳愛華之同意，始以渠等名義參加如附表五
    所示各會並得標，而如附表五所示之白會冒標部分僅有被害
    人己○○所有之一會等語。經查：（一）證人陳愛華於原審
    審理中證稱：白會部分，伊係89年快過年要用錢的時候標的
    ，伊記得有標到，伊沒有親自參與投標，因為時間很久了，
    用多少錢標的忘記了。綠會部分，應該是繳了幾會之後伊沒
    有錢繳就退出了，並將這個會之權利義務讓給被告，伊知道
    被告用伊的名義標會等語，足認被告並無公訴人所指冒用證
    人陳愛華名義參加白會之情事。又證人陳愛華既因無錢繳納
    會款而退出其所參加綠會會員，並將該會員之權利、義務讓
    與被告承受，足見被告所辯證人陳愛華事後退出綠會而由其
    吸收，尚非虛妄，應可採信。另證人楊孝申於原審審理中證
    稱：伊跟被告係兄弟，伊知道被告起會時有用伊的名義跟會
    ，伊不會拒絕，也沒有阻止被告用伊的名義跟會等語，是被
    告既經證人楊孝申同意而借用其名義入會，本得自由行使該
    合會之權利，其於投標之際，基於行使合會權利之意思而於
    標單上填寫會員姓名以供識別，自難認其主觀上有何偽造私
    文書之犯意。至卷附之如附表一至四所示之各互助會會單所
    載楊孝申及陳愛華名義之合會雖屬死會，然被告並無冒用證
    人楊孝申及陳愛華之名義參加合會，已如上述，且依卷附之
    紅綠組互助會會款收受移交協議書所載內容觀之，其上所記
    載死會及活會會員名單，並無楊孝申及陳愛華之名義，自難
    僅互助會會單所載楊孝申及陳愛華名義之合會為死會，即逕
    認被告癸○○有何冒用楊孝申及陳愛華名義入會之情事。（
    二）告訴人己○○於檢察官偵查中雖指稱：被告於93年8月
    份宣布倒會之後，白會、藍會也於93年8月到最尾會，應有
    兩人領取尾會，豈料，卻有5人出面要領取這兩會之尾會，
    我包含其中2會，至於其他3人我就不知道是何人，這是被告
    主動告知我們大家時我才得知等語，然告訴人己○○於原審
    調查中陳稱：藍會部分在93年8月時，我要收尾會，但是出
    現其他人要出來收尾會，藍會我標走的部份是在91年2月及9
    2年2、8、12月、93年3、5、7、8月，8月有收到，但是差18
    萬元，除了尾會之外，前面 7個會都有收齊，每次標1000元
    ，尾會的名義是我。白會部分在90年7月、91年7月、93年1
    、2、4、5、7、8月，93年8月是尾會，我是要收尾會的，被
    告的紀錄與我的紀錄不同，我的紀錄是以實際上我拿到錢的
    部份，被告寫我得標的時間，我實際上沒有標，白會部分尾
    會除了我還有甲○○要出來收尾會，所以白會算是冒標我一
    人，尾會的名義是我等語，是依告訴人己○○所為上開之指
    訴，僅係說明其所有之白會及藍會各有一會遭冒標之事實，
    且徵諸卷附由被告提供之白會互助會會單所載，其末會之時
    間為93年8月，而於93年8月停標之際尚有會員甲○○所有之
    活會一會等情，公訴人認如附表一所示之白會係遭冒標2會
    云云，顯屬誤會。至證人丑○○於原審審理中雖證稱：伊不
    知道被告所組合會中有人用別人名義參加等語，但其於同次
    審理中亦證稱：參加被告所組合會之會員，均希望會首慎選
    會員且係由學校同事參加，不要有外人介入，如果會首找外
    人參加，我們覺得我們是針對會首。被告起會時我們沒有討
    論到用別人名義參加之問題，也沒有限制一個名義的人參加
    幾會，也沒有限制同一人有數會時，標會時間有先後限制，
    更沒有限制參加的會數及標會時間，只要按時繳會錢，其他
    的限制條件沒有等語，核與被告於原審審理中供稱：伊起會
    時並無特別要求會員用什麼方式參加互助會，基本上我們認
    定是學校同事，所以同事的親朋好友也可以參加等語相符，
    是被告縱未告知會員，其於各會中分別以楊孝申及陳愛華之
    名義入會一會，亦不足據以推定被告有行使偽造私文書及詐
    欺犯行。此外，復查無其他積極證據足認被告確有公訴人所
    指此部分之犯行，本應為無罪之諭知，惟公訴意旨認此部分
    犯行與前揭論罪科刑之部分，分別有連續犯及牽連犯之裁判
    上一罪關係，爰均不另為無罪之諭知。
六、末查被告前此未曾因故意犯罪而受有期徒刑以上刑之宣告，
    有本院被告全國前案紀錄表1紙存卷可參，偶因一時失察，
    致罹刑章，惡性非重，且犯後悔意甚殷，主動邀集所有會員
    ，與眾人協商清償辦法，並將其所有之不動產交予債權人代
    表丑○○、己○○代為出售，而與大多數之債權人和解，有
    和解筆錄及債務清償和解協議書等在卷為憑，是本院斟酌上
    情，認其經此科刑教訓，日後當知警惕而無再犯之虞，前開
    所受刑之宣告，以暫不執行為適當，併予宣告緩刑5年，以
    啟自新。
據上論斷，應依刑事訴訟法第368條、被告行為後刑法第74條第1
款，判決如主文。
本案經檢察官曾忠己到庭執行職務。
中    華    民    國    95    年    12    月     6    日
                刑事第二十庭  審判長法  官  尤  豐  彥
                                    法  官  張  明  松
                                    法  官  黃  金  富
以上正本證明與原本無異。
如不服本判決，應於收受送達後十日內向本院提出上訴書狀，其
未敘述上訴之理由者並得於提起上訴後十日內向本院補提理由書
（均須按他造當事人之人數附繕本）。
                                    書記官  高  士  童
中    華    民    國    95    年    12    月    7     日
附錄：本案論罪科刑法條全文
中華民國刑法第210條
（偽造變造私文書罪）
偽造、變造私文書，足以生損害於公眾或他人者，處 5 年以下有
期徒刑。
中華民國刑法第216條
（行使偽造變造或登載不實之文書罪）
行使第 210 條至第 215 條之文書者，依偽造、變造文書或登載
不實事項或使登載不實事項之規定處斷。
中華民國刑法第220條第1項
在紙上或物品上之文字、符號、圖畫、照像，依習慣或特約，足
以為表示其用意之證明者，關於本章及本章以外各罪，以文書論
。
中華民國刑法第339條第1項
意圖為自己或第三人不法之所有，以詐術使人將本人或第三人之
物交付者，處5年以下有期徒刑、拘役或科或併科1千元以下罰金
。
附表一（即白會）：
        88年6月起至93年8月止，88年6月收會頭，93年8月收末
        會，含會首癸○○計63人，每會新臺幣1萬元，採外標
        制，底標為1000元，同額則依先開標者優先。
┌─┬───┬────┬─────┬───┬────┬────────┐
│編│標  息│活會會員│會單所載名│實際  │標會日期│冒標所得金額    │
│號│      │應繳款項│義人      │入會人│        │                │
├─┼───┼────┼─────┼───┼────┼────────┤
│一│1000  │10000   │己○○    │己○○│9108    │10000x25        │
│  │      │        │          │      │        │=250000         │
└─┴───┴────┴─────┴───┴────┴────────┘
附表二（即藍會）：
        88年6月起至93年8月止，88年6月收會頭，93年8月收末
        會，含會首癸○○計63人，每會新臺幣1萬元，採外標
        制，底標為1000元，同額則依先開標者優先。
┌─┬───┬────┬─────┬───┬────┬────────┐
│編│標  息│活會會員│會單所載名│實際  │標會日期│冒標所得金額    │
│號│      │應繳款項│義人      │入會人│        │                │
├─┼───┼────┼─────┼───┼────┼────────┤
│一│1000  │10000   │庚○○    │庚○○│8807    │10000x2＝20000  │
│  │      │        │          │      │至      │至              │
│  │      │        │          │      │9307    │10000x62＝620000│
├─┼───┼────┼─────┼───┼────┼────────┤
│二│1000  │10000   │己○○    │己○○│8807    │10000x2＝20000  │
│  │      │        │          │      │至      │至              │
│  │      │        │          │      │9307    │10000x62＝620000│
└─┴───┴────┴─────┴───┴────┴────────┘
備註：因被告癸○○無法明確供述曾遭冒標時間，然本會遭冒
        標之會員計有二會，是就冒標時間認定應為該會第一次
        投標日即88年7月起，迄至該會之末二次投標日即93年7
        月止，其中二次為冒標之日期。
      因被告癸○○無法明確供述該次冒標之標息，且會員亦
        無法具體指明每次標息，經告訴人丑○○於本院審理中
        陳稱上開所冒標之各會經被告癸○○告知均係抽籤所得
        ，而抽籤時經會員間約定之標息均為1000元等語，參酌
        卷附之本會得標金額紀錄，應認上開各次冒標之標息為
        1000元。
附表三（即紅會）：
        90年1月起至94年7月止，90年1月收會頭，94年7月收末
        會，含會首癸○○計55人，每會新臺幣1萬元，採外標
        制，底標為1000元，同額則依先開標者優先。
┌─┬───┬────┬─────┬───┬────┬────────┐
│編│標  息│活會會員│會單所載名│實際  │標會日期│冒標所得金額    │
│號│      │應繳款項│義人      │入會人│        │                │
├─┼───┼────┼─────┼───┼────┼────────┤
│一│1000  │10000   │己○○    │己○○│9111    │10000x33        │
│  │      │        │          │      │        │＝330000        │
├─┼───┼────┼─────┼───┼────┼────────┤
│二│1000  │10000   │己○○    │己○○│9203    │10000x30        │
│  │      │        │          │      │        │＝300000        │
├─┼───┼────┼─────┼───┼────┼────────┤
│三│1000  │10000   │謝政學    │己○○│9206    │10000x28        │
│  │      │        │          │      │        │＝280000        │
├─┼───┼────┼─────┼───┼────┼────────┤
│四│1000  │10000   │謝政學    │己○○│9207    │10000x28        │
│  │      │        │          │      │        │＝280000        │
└─┴───┴────┴─────┴───┴────┴────────┘
附表四（綠會）：
        90年1月起至94年8月止，90年1月收會頭，94年8月收末
        會，含會首癸○○計56人，每會新臺幣1萬元，採外標
        制，底標為1000元，同額則依先開標者優先。
┌─┬───┬────┬─────┬───┬────┬────────┐
│編│標  息│活會會員│會單所載名│實際  │標會日期│冒標所得金額    │
│號│      │應繳款項│義人      │入會人│        │                │
├─┼───┼────┼─────┼───┼────┼────────┤
│一│1000  │10000   │己○○    │己○○│9209    │10000x24        │
│  │      │        │          │      │        │＝240000        │
├─┼───┼────┼─────┼───┼────┼────────┤
│二│1000  │10000   │張文敏    │己○○│9301    │10000x21        │
│  │      │        │          │      │        │＝210000        │
└─┴───┴────┴─────┴───┴────┴────────┘
附表五：
┌──┬───┬──┬──────┬──────────┬───────┐
│編號│會 金 │會員│偽、冒標人數│遭偽、冒標明細      │偽、冒標金額  │
├──┼───┼──┼──────┼──────────┼───────┤
│一  │1萬元 │63人│偽標：1名   │偽標：楊孝申        │偽標：62萬元  │
│藍會│      │    │            │                    │(1×62×1=62) │
├──┼───┼──┼──────┼──────────┼───────┤
│二  │1萬元 │63人│偽標：1名   │偽標：陳愛華        │偽標：62萬元  │
│白會│      │    │冒標：1名   │冒標：              │(1×62×1=62) │
│    │      │    │            │1.己○○、張文慧、張│              │
│    │      │    │            │文敏、謝政學四人共八│冒標：62萬元  │
│    │      │    │            │會中遭冒標一會。    │(1 ×62×1=62)│
├──┼───┼──┼──────┼──────────┼───────┤
│三  │1萬元 │55人│偽標：1名   │偽標：楊孝申        │偽標：54萬元  │
│紅會│      │    │            │                    │(1×54×1=54) │
├──┼───┼──┼──────┼──────────┼───────┤
│四  │1萬元 │56人│偽標：1名   │偽標：陳愛華        │偽標：55萬元  │
│綠會│      │    │            │                    │(1×55×1=55) │
└──┴───┴──┴──────┴──────────┴───────┘


司法院資訊處製作；財團法人民間司法改革基金會備份。
